【裁判字號】    98,重上,63
【裁判日期】    981222
【裁判案由】    返還借款等
【裁判全文】
臺灣高等法院臺中分院民事判決          98年度重上字第63號
上  訴  人  丙○○
訴訟代理人  陳建瑜律師
            連元龍律師
被 上 訴人  戊○○
            乙○○
            丁○○
共      同
訴訟代理人  蔡志忠律師
上列當事人間請求返還借款等事件，上訴人不服台灣台中地方法
院97年度重訴字第46號98年3月9日第一審判決，提起上訴，本院
於98年12月8日言詞辯論終結，判決如下：
    主  文
原判決關於駁回上訴人後開第二項之訴及訴訟費用之裁判除確定
部分外均廢棄。
被上訴人丁○○應再給付上訴人新台幣壹佰壹拾參萬參仟捌佰參
拾伍元及自民國九十七年二月十日起至清償日止按年息百分之五
計算之利息。
其餘上訴駁回。
第一、二審訴訟費用除確定部分外，由上訴人負擔百分之八十一
，餘由被上訴人丁○○負擔。
    事實及理由
一上訴人主張略以：
  (一)上訴人與被上訴人戊○○自民國94年6月起合夥於南投縣仁
    愛鄉開設比佛利山莊，戊○○經由被上訴人丁○○、乙○○
    陸續向上訴人借款累計達新台幣（下同）470萬元，並由丁
    ○○及乙○○簽發支票，分期償還。詎屆期提示未兌現，是
    戊○○應與乙○○、丁○○返還上訴人借款470萬元。
  (二)乙○○自任會首，由戊○○收受會款，於95年3月15日起召
    合會，期間至96年11月15日止，共21會（含丁○○、乙○○
    名義2會）。上訴人以金耀公司及其名義參加4會，每會3萬
    元，採內標制，標金2000元，匯款帳號為戊○○銀行帳戶。
    上訴人未曾投標得標，96年6月份，竟發現戊○○、乙○○
    透過丁○○手寫傳真上訴人之匯款收費明細標走2會。經上
    訴人提出質疑，丁○○自承擅自冒標，且被上訴人三人均為
    會首，共同經營合會，自應負侵權行為責任。上訴人已繳會
    款164萬8999元，扣除被上訴人已清償之金額35萬9164元，
    上訴人未得標之4會活會，得依合會契約及侵權行為之法律
    關係，請求被上訴人給付會款128萬9835元（上訴人原主張
    被上訴人應給付之會款為164萬8999元，嗣承認被上訴人已
    清償35萬9164元，就原審駁回其35萬9164元之請求，並未聲
    明不服），對戊○○另得依不當得利之規定為同一請求。
  (三)被上訴人所應負之給付借款及會款債務，為不真正連帶債務
    ，均應負全部給付之責任，戊○○於丁○○、乙○○清償範
    圍限度內免給付義務。
  (四)聲明：被上訴人戊○○、丁○○、乙○○應各給付上訴人59
    8萬9835元及自起訴狀繕本送達翌日（即97年2月10日）起算
    之法定遲延利息；戊○○於丁○○、乙○○清償範圍限度內
    同免給付義務。
二被上訴人則以丁○○因經商有週轉需要，86年間向上訴人陸續
  借款計470萬元，每月均開立銀行支票支付利息，至96年長達
  11年均正常繳納利息，迄今支付合計約1100多萬元，匯款單有
  上訴人夫妻親書「丁○○借款」、「匯入戊○○台北國際戶」
  文字，其借貸關係與戊○○及乙○○無關。合會會首有時為乙
  ○○、有時丁○○，僅方便自己加以區別，實際上會首始終為
  丁○○，上訴人夫妻2人屢次要求繼續下去，至今11年未中斷
  。96年6月15至11月15日合會屆期尚有6會活會（上訴人4會）
  。丁○○因投資失利，造成自96年起無法給付上訴人夫妻應得
  之合會金，其已繳付會款167萬3200元，經取得二人同意後，
  雙方約定自96年7月9日起分期攤還，到97年1月31止，已償還
  36萬6697元等語置辯。
三上訴人主張被上訴人就系爭借款及系爭合會係共同借款人及共
  同會首，應各負返還借款470萬元及給付會款128萬9835元之全
  部責任。經原審認定系爭借款之借款人係丁○○。戊○○、乙
  ○○不負返還借款之責任；系爭合會之會首係乙○○。戊○○
  、丁○○不負給付會款之責任；另丁○○、乙○○應就其所簽
  發擔保系爭借款清償之如原判決附表（下稱附表）一、二所示
  之支票負票據責任，判決丁○○應給付借款470萬元及票款15
  萬6000元，乙○○應給付票款229萬3200元及會款128萬9835元
  ，而駁回上訴人對戊○○給付借款及會款，丁○○給付會款，
  乙○○給付借款之請求。丁○○、乙○○對原判決所命其給付
  之部分未聲明不服，此部分應已確定，上訴人則就原判決駁回
  其請求之部分，提起上訴，請求戊○○應給付借款470 萬元及
  給付會款128萬9835元，合計598萬9835元；丁○○應再給付會
  款113萬3835元（即原請求會款128萬9835元扣除原判決所命給
  付票款15萬6000元）；乙○○應再給付借款240萬6800 元（即
  原請求借款470萬扣除原判決命給付票款229萬3200元）。是就
  本件上訴人之請求尚未經原審判決確定之部分，本院所應審究
  之範圍即為戊○○、乙○○是否為共同借款人，應否負返還系
  爭借款之責任；及戊○○、丁○○是否為會首，應否負給付系
  爭會款之責任。
四丁○○係系爭合會之會首，已為丁○○所承認，核與上訴人所
  述相符，再參上訴人所提出丁○○親寫系爭合會96年6月15日
  、7月15日之匯款收費明細（附原審卷第26、27頁），足認丁
  ○○為系爭合會之會首。而系爭合會之會期自95年3月15日至
  96年11月15日，會員含會首共21會，其中乙○○、丁○○名義
  各1會，上訴人共參加4會（金耀公司名義2會、上訴人名義2會
  ）。每會會金3萬元，採內標制，底標2000元，每月15日開標
  ，上訴人之4會未曾得標，均為活會等情，為丁○○所不爭執
  ，則至96年6月15日系爭合會無法繼續進行時，系爭合會應尚
  有6會活會，其中上訴人之4會均為活會之事實，應堪認定。是
  系爭合會應已為會員及會首標走15會，即於96年6月15日倒會
  時，死會之會員應有15人，每會死會會員應繳3萬元會款。依
  民法第709條之9規定「因會首破產、逃匿或有其他事由致合會
  不能繼續進行時，會首及已得標會員應給付之各期會款，應於
  每屆標會期日平均交付於未得標之會員。但另有約定者，依其
  約定。會首就已得標會員依前項規定應給付之各期會款，負連
  帶責任。會首或已得標會員依第1項規定應平均交付於未得標
  會員之會款遲延給付，其遲付之數額已達兩期之總額時，該未
  得標會員得請求其給付全部會款。」，本件合會會員共21位，
  每會會款3萬元，15會為死會，每位死會應交3萬元予活會會員
  ，15會死會即45萬元，而剩6會為活會，尚可收取活會會款270
  萬（45×6＝270），上訴人有4會活會，可分得270萬元其中之
  180萬元（0000000×4/6＝0000000），丁○○就已得標會員應
  給付之各期會款應負連帶責任，則上訴人得請求4會活會應給
  付之會款180萬元，扣除丁○○所抗辯已清償36萬6697元，為
  143萬3303元，上訴人請求丁○○給付會款113萬3835元，仍在
  該範圍之內，自無不合，應予准許。上訴人依系爭合會契約請
  求丁○○給付會款已能獲得勝訴之判決，則上訴人另主張丁○
  ○有冒標之侵權行為是否有理由，即無論斷之必要。
五按請求履行債務之訴，除被告自認原告所主張債權發生原因之
  事實外，應先由原告就其主張此項事實，負舉證之責任，必須
  證明其為真實後，被告於其抗辯事實，始應負證明之責任，此
  為舉證責任分擔之原則。若原告先不能舉證，以證明自己主張
  之事實為真實，則被告就其抗辯事實即令不能舉證，或其所舉
  證據尚有疵累，亦應駁回原告之請求（最高法院43年臺上字第
  377 號、17年上字第917 號判例參照）。上訴人主張戊○○、
  乙○○共同向其借款，戊○○並參與經營系爭合會等情，均為
  被上訴人否認，即應由上訴人就其主張之事實負舉證責任。
六系爭借款係丁○○向上訴人所借，已為原審確定判決所是認。
  上訴人另以戊○○與其合夥開設比佛利山莊，乙○○則簽發支
  票以為借款之擔保為由，主張渠2人亦為借款人云云。然戊○
  ○、乙○○否認渠等有向上訴人借款之事實，而上訴人主張之
  上開事實，核與戊○○、乙○○是否為借款人無必然之關係。
  且上訴人於本院98年12月8日審理時承認系爭借款係自86年開
  始借款，當時戊○○年僅17歲，在加拿大唸書，之後一直換票
  延期等情（見本院卷第117、118頁），系爭借款在86年間丁○
  ○向上訴人借用時，戊○○既在加拿大唸書，戊○○自未參與
  借款。至戊○○與上訴人合夥開設比佛利山莊，依上訴人所提
  出之合夥契約書及南投縣營利事業登記證所示（附原審卷第8
  、9頁），係在94年6月間，此事實亦為上訴人所承認，可見戊
  ○○之參與比佛利山莊經營已在上訴人出借系爭借款470萬元
  予丁○○之後，戊○○與上訴人合夥開設比佛利山莊，顯與系
  爭借款無關，上訴人主張戊○○為經營比佛利山莊向其借貸系
  爭借款，自無可採。又乙○○簽發如附表二所示之支票擔保系
  爭借款之清償，其發票日在96年7月20日至同年11月20日之間
  ，該支票之發票日係在丁○○86年間借款之後10年，參酌前揭
  上訴人自承系爭借款一直換票延期，足見該支票係丁○○為延
  期系爭借款之清償所交付，上訴人亦無從以乙○○事後為擔保
  系爭借款延期清償而簽發如附表二所示之支票予上訴人，逕認
  乙○○係系爭借款之借款人。
七系爭會首依會單所示（附原審卷第25頁），會首是乙○○，會
  員應將會款匯至戊○○台北國際商業銀行台中分行0000000000
  000號帳戶（下稱系爭帳戶）。據證人即會員江王美雪於原審
  97年10月30日審理時證稱：：「我已經跟好多會，之前都是丁
  ○○在處理，但這一會都是乙○○通知我，匯錢到戊○○帳戶
  ，我跟會很久，之前會單會首名字是丁○○，這一會會首是乙
  ○○，不過我拿到會單都只注意會員姓名，會首我知道不是丁
  ○○就是乙○○，所以我沒有注意名字，至於匯款到戊○○戶
  頭，是後來的事情，是乙○○跟我說要匯款到戊○○戶頭，戊
  ○○也沒有出面聯繫過合會的事情，我知道他人在加拿大讀書
  」、「（會務週轉不靈時，到妳家提出處理方案是何人？）是
  丁○○出面提出處理方案，是到我家，是丁○○兩夫妻一起來
  ，由丁○○提出」等語（見原審卷第188、189頁），另上訴人
  於本院98年12月8日審理時自承「（戊○○有無親自向上訴人
  收過會款？）沒有。而是由上訴人匯款到戊○○之帳戶」、「
  （標會時戊○○有無在場？）沒有。而是由游美慧以電話聯繫
  」、「（問你們是否標會，標會後多少錢是由誰為之？）問我
  們要否標會的是游美慧，標完會後告訴我們由誰得標與金額的
  是丁○○」等語（見本院卷第118、119頁），足見系爭合會係
  由丁○○、乙○○經營，戊○○並未參與。至系爭帳戶雖為戊
  ○○之名義，但被上訴人指稱：系爭帳戶係因丁○○對外借款
  ，不敢以自己名義開設帳戶，乃由戊○○提供系爭帳戶借給丁
  ○○使用等語，而系爭合會之會款匯到系爭帳戶，僅係會首向
  會員收取會款之方式，該匯款方式應係會首所指定，此正與證
  人江王美雪所證「匯款到戊○○戶頭，是乙○○通知我」等語
  相符，自不能以會首指定上訴人繳納會款應匯款至系爭帳戶，
  即認定戊○○有參與系爭合會之經營。是上訴人繳納會款匯款
  至系爭帳戶，係參加丁○○、乙○○之合會，依丁○○、乙○
  ○之指示所為，尚非係因戊○○為系爭合會之會首，繳納會款
  予戊○○，上訴人與系爭帳戶之名義人戊○○即無發生合會之
  法律關係可言。上訴人以戊○○係系爭帳戶之名義人，逕認系
  爭合會之會款係由戊○○收取，應由戊○○負會首之責任，要
  屬無據。上訴人再舉證人即其夫甲○○之證言「這會合會，我
  特別要求戊○○要負責任，合會會單上面寫收款人是戊○○，
  實際收取人也是戊○○，戊○○有說如果會款有問題，則要將
  比佛利山莊處理掉，來處理合會的債務」（見本院卷第94頁背
  面），主張戊○○應就系爭會款負清償責任云云。惟甲○○係
  上訴人之夫，其證言自有偏頗上訴人之虞，且其所證「合會會
  單上面寫收款人是戊○○，實際收取人也是戊○○」，已與本
  院前揭認定不符，至其所證「這會合會，我特別要求戊○○要
  負責任，戊○○有說如果會款有問題，則要將比佛利山莊處理
  掉，來處理合會的債務」，依甲○○所述，係在95年暑假期間
  所言（見本院卷第95頁），當時系爭合會自95年3月15日開標
  ，仍在正常進行，甲○○當無懷疑丁○○、乙○○之信用，認
  為系爭合會有倒會之虞，而要求戊○○就系爭合會負責之理，
  戊○○於系爭合會正常進行中，亦無可能告知甲○○若系爭合
  會出問題其會負責之語，況戊○○於系爭合會倒會，丁○○委
  託蔡志忠律師事務所於96年8月間發函通知全體債權人，表示
  要以戊○○名下之不動產、比佛利山莊股份、盈餘清償債務後
  ，係以台中民權路郵局第359號存證信函通知全體債權人，表
  明其與債權人無任何債權債務關係，不同意承擔丁○○之債務
  ，丁○○之發函對其不發生效力等語，亦有上訴人所提出之蔡
  志忠律師事務所，存證信函在卷可憑（附原審卷第80至87頁）
  ，當無甲○○所證「戊○○說如果會款有問題，則要將比佛利
  山莊處理掉」之事實，甲○○之證言顯然無法採信。
八上訴人再依侵權行為及不當得利之法律關係請求戊○○返還會
  款，然戊○○並非系爭合會之會首，並未參與系爭合會之經營
  ，戊○○自無上訴人所指參與96年6月15日、7月15日冒標之行
  為，上訴人亦未能提出具體事證足以證明戊○○有參與冒標之
  情事，另上訴人指控被上訴人共同於96年6月15日、7月15日冒
  用其名義，參與系爭合會之開標，得標後詐領會款等情，對被
  上訴人提出刑事偽造文書、詐欺之告訴，經台灣台中地方法院
  檢察署檢察官以97年度偵字第16099號對丁○○、乙○○提起
  公訴，而對戊○○為不起訴處分，此有該案號之起訴書及不起
  訴處分書在卷可稽（附本院卷第103至108頁），足證戊○○應
  無參與丁○○、乙○○共同冒標之行為。又依民法第179條不
  當得利之法律關係請求返還不當得利者，須以受益人係無法律
  上之原因受有利益，並因而致他人受損害為要件，如係基於給
  付而受利益，原告必須證明其與被告間有給付之關係存在，且
  被告因其給付而受有利益以及被告之受益為無法律上之原因，
  始能獲得勝訴之判決。本件上訴人係將應付會款依會單所載約
  定內容匯入系爭帳戶，而系爭合會之會首為丁○○、乙○○，
  本件給付關係即存在於上訴人與丁○○、乙○○之間，且上訴
  人係系爭合會之活會會員，依約即應給付活會之會款，上訴人
  之給付係盡其契約之義務，即非無法律上原因，自難認係基於
  無法律上之原因而為給付。上訴人依侵權行為及不當得利之法
  律關係請求戊○○返還會款，委無可採。又丁○○之財產已移
  轉登記至戊○○之名下，上訴人應另循法律途徑救濟，不能因
  此命戊○○負債務人之給付責任。
九綜上所述，上訴人請求戊○○應給付借款470萬元及給付會款
  128萬9835元，合計598萬9835元，丁○○給付會款113萬3835
  元，乙○○給付借款240萬6800元，暨均自起訴狀繕本送達翌
  日（即97年2月10日）起算之法定遲延利息。就丁○○部分尚
  無不合，應予准許，戊○○、乙○○部分則屬無據，不能准許
  ，原審為上訴人敗訴之判決，上訴意旨指摘原判決不當，求予
  廢棄改判，對上開應准許部分，原判決尚有違誤，此部分之上
  訴為有理由，原判決應予廢棄，爰由本院改判如主文第二項所
  示，至其餘部分，原判決核無不當，此部分之上訴為無理由，
  應予駁回。本件事證已臻明確，兩造其餘攻擊防禦方法，均不
  影響本判決之結果，故不逐一論述，併予敘明。
十據上論結，本件上訴為部分有理由，部分無理由，依民事訴訟
  法第449條第1項、第450條、第79條，判決如主文。
中    華    民    國    98    年    12    月    22    日
                民事第四庭    審判長法  官  陳蘇宗
                                    法  官  李寶堂
                                    法  官  黃永祥
以上正本係照原本作成。
上訴人得上訴。
如對本判決上訴，須於收受判決送達後20日內向本院提出上訴書
狀，其未表明上訴理由者，應於提出上訴後20日內向本院提出上
訴理由書（須按他造人數附具繕本）。
上訴時應提出委任律師為訴訟代理人之委任狀。具有民事訴訟法
第466條之1第1項但書或第2項之情形為訴訟代理人者，另應附具
律師及格證書及釋明委任人與受任人有該條項所定關係之釋明文
書影本。
                                    書記官  陳信和
中    華    民    國    98    年    12    月    23    日
                                                      Ｓ


司法院資訊處製作；財團法人民間司法改革基金會備份。
